臺灣高等法院刑事判決　　　　　　　　96年度上訴字第4345號
上　訴　人
即　自訴人　甲○○
自訴代理人　成介之律師
　　　　　　徐秀蘭律師
上　訴　人
即　被　告　統一元氣資產管理股份有限公司（原名稱文魁資訊股
　　　　　　份有限公司）
代　表　人　丙○○
選任辯護人　羅明通律師
　　　　　　黃繼岳律師
　　　　　　王子文律師
上　訴　人
即　被　告　戊　○
選任辯護人　羅明通律師
　　　　　　黃繼岳律師
　　　　　　陳世偉律師
被　　　告　乙○○
選任辯護人　羅明通律師
　　　　　　黃繼岳律師
　　　　　　王子文律師
被　　　告　丁○○
選任辯護人　羅明通律師
　　　　　　黃繼岳律師
上列上訴人因被告等違反著作權法案件，不服臺灣台北地方法院
95年度自字第21號，中華民國96年8月23日判決（經自訴人提起
自訴及臺灣台北地方法院檢察署移送併案審理案號：95年度偵字
第2889號），提起上訴，本院判決如下：
    主  文
原判決除郭季柔部分外，其餘均撤銷。
統一元氣資產管理股份有限公司、戊○、乙○○、丁○○部分均
自訴不受理。
    理  由
一、自訴意旨略以：被告戊○於民國（下同）92年至94年7月12
    日間係設於臺北市○○○路○段50號B3之被告統一元氣資產
    管理股份有限公司（原名稱文魁資訊股份有限公司，下稱統
    一元氣公司）所雇用之主編人員，明知如附圖所示之4個人
    頭圖，係自訴人甲○○享有著作財產權之美術著作（下稱系
    爭著作），未得自訴人甲○○之同意或授權，不得任意擅自
    重製。於92年8月22日被告戊○經被告統一元氣公司之授權
    ，與自訴人甲○○就其所著之「美髮—乙丙檢適用」一書之
    出版事宜簽立「編著書版稅合約書」，自訴人甲○○乃於完
    成上開書籍之撰寫後，將書稿含如附圖所示之系爭著作交付
    被告戊○，以完成後續書籍出版之相關事宜，而被告戊○在
    此段期間亦負責被告丁○○所著「女子美髮丙級檢定教戰大
    全」一書（系爭書籍）在統一元氣公司出版之相關事宜，詎
    被告戊○竟基於意圖銷售而擅自以重製之方法侵害他人之著
    作財產權之犯意，未經自訴人甲○○之同意或授權，於94年
    6月間，將如附圖所示之系爭著作掃瞄重製後，連同系爭書
    籍之書稿交付予不知情之統一元氣公司之美術編輯林欣慧，
    指示林欣慧重製系爭4個人頭形，再以電腦繪製被告丁○○
    所畫系爭書籍書稿中人頭圖上之線條之方式，在系爭書籍之
    如附表所示之處，接續重製系爭著作，完成編輯後，再交付
    不知情之印刷人員，印製系爭書籍約1,000本。另一方面，
    被告郭季柔接任自訴人甲○○所著之「美髮—乙丙檢適用」
    一書在被告統一元氣公司之編輯出版事宜，郭季柔因該書籍
    之屬性及預期銷售狀況等原因，與自訴人甲○○協商後，雙
    方合意終止前揭出版合約，嗣自訴人甲○○於94年8月18日
    於臺北市○○○路之「三民書局」購得被告丁○○所著之系
    爭書籍，始循線查悉上情。因認被告戊○、乙○○、丁○○
    均涉犯著作權法第91條第2項、被告統一元氣公司涉犯同法
    第101條第1項罪嫌。
二、按犯罪之被害人始得提起自訴，刑事訴訟法第319條第1項前
    段定有明文。又不得提起自訴而提起者，應諭知不受理之判
    決，同法第334條亦有明文規定。
三、本件自訴人甲○○認被告等涉犯上罪，無非係以：被告統一
    元氣公司、戊○、丁○○、乙○○及同案被告郭季柔等人之
    供述、證人林欣慧之証述、「美髮─乙丙檢適用」一書、編
    著書版稅合約書、「女子美髮丙級檢定教戰大全」一書、自
    訴人繪圖過程之光碟等證據為其主要論據。
四、被告統一元氣資產管理股份有限公司（下稱統一元氣公司）
    以：如附圖所示之系爭人頭圖著作，是刊於日本荻原宗美髮
    學校授課講義，該講義上之編著者、發行者皆為日籍人士，
    並無自訴人甲○○之姓名，故系爭著作之著作權應歸屬日本
    荻原宗美髮學校所有，而非自訴人所有，且自訴人又未能證
    明上開講義上之人頭圖著作係其所著作等語；訊據被告戊○
    固坦承於92年至94年7月12日間於統一元氣公司擔任主編人
    員，於92年8月22日經統一元氣公司授權，與自訴人所著之
    「美髮—乙丙檢適用」一書之出版事宜簽立「編著書版稅合
    約書」，並在同一時期負責丁○○所著系爭書籍在被告統一
    元氣公司出版之相關工作，惟堅詞否認有何違反著作權法犯
    行，並辯稱：(1)伊並未將自訴人所提供之書稿含系爭著作，
    使用於系爭書籍中，亦未指示任何人為之，是因林欣慧同時
    負責自訴人所著之「美髮—乙丙檢適用」及系爭書籍二書之
    美術編輯，而誤將系爭著作使用於系爭書籍上。(2)系爭著作
    早於昭和60年（即西元1985年，民國74年）11月01日日本萩
    原宗所出版之「SOH CUT」一書中即有完全相同之圖形，以
    自訴人曾在萩原宗美髮學校留學之經驗，自訴人之系爭著作
    顯有可能係抄襲自「SOH CUT」一書，自訴人自應證明其確
    係系爭著作之原創者。(3)自訴人雖提出繪圖過程之光碟片，
    但只能證明自訴人有繪製系爭著作之能力，且自訴人係以網
    紙、長尺、曲尺等工具繪製系爭著作，可見自訴人是依固定
    之步驟，以工具依序在網紙上繪出相同圖形，且不論何人依
    此同樣步驟，均可繪出相同圖形，性質上乃係以機械方式繪
    製，並無任何美術技巧可言，自非著作權法所保護之著作。
    (4)美髮書籍圖示之重點在於如何以圖形表示剪髮之步驟、方
    法，至於係以何種人頭圖作為表現之基礎，並非所問，況以
    人頭圖像圖示剪髮步驟乃坊間美術書籍常用之表現方式，自
    不應為自訴人所獨佔，依「思想與表達合併原則」，自應認
    為此種表達方式不受著作權法之保護等語；被告乙○○、丁○○則均辯稱未參與上開系爭人頭圖之製作等語。
五、本件自訴人與被告統一元氣公司就自訴人所著之「美髮─乙
    丙檢適用」一書之出版事宜簽立「編著書版稅合約書」，自
    訴人於完成上開書籍之撰寫後，將書稿含如附圖所示之系爭
    著作交付被告戊○，而被告戊○旋將之交予不知情之公司職
    員林欣慧，茲於附圖所示之人頭圖著作被移置於被告公司另
    行出版之被告丁○○所著之「女子美髮丙級檢定教戰大全」
    一書內之事實，為雙方所不爭執。茲應審究者，即附圖所示
    之人頭圖著作，自訴人是否為著作權人，能否以被害人身分
    提起本件自訴？經查：
  (一)自訴人所著如附圖所示之人頭圖，與日本荻原宗學校所出版
    之「SOH CUT」一書內之人頭圖雷同，為自訴人所不爭執，
    足認自訴人之上開人頭圖著作，係取自日本荻原宗學校之上
    開「SOH CUT」一書，則上開人頭圖之著作權為日本荻原宗
    學校或其原始著作人，自訴人於原審中具結證稱：「萩原宗
    出版『SOH CUT』一書我有看過，這是學校的講義，我是萩
    原宗那邊的講師，我有讓學校使用這些圖，我考上萩原宗學
    校的講師，這應該算是一個資格。前述講義上面的人頭圖是
    我畫的，因我在昭和58年那年考上講師，學校認為我畫的圖
    不錯，就拜託我畫這些圖，當初有說要在學校講義教材裡面
    ，學校沒有付費給我，我畫圖的當時，已經從這學校畢業很
    久，畢業一年多考上講師，我當初沒有跟萩原宗約定著作權
    的歸屬。」等語（見原審卷第三宗第51-56頁），自訴人既
    自稱上開「SOH CUT」一書上之人頭圖為其所著作，交與荻
    原宗學校使用，又自稱其當時係該校之講師（但未提出證明
    ，其所提出所謂講師證書，僅係講師修業成績優異而結業而
    已），則依日本著作權法第15條規定：「在法人及其他僱用
    人（以下於本條稱『法人等』）之企畫下從事於該法人等之
    業務之職務上作成之著作權（程式著作物除外），其法人等
    以自己之著作名義公開發表，於其製作時之契約、服務規定
    或其他無特別約定者，以該法人等為著作權人。」，是以在
    法人企畫下從事該法人等業務之職務上作成之著作權，除有
    其他特別約定，否則依法應以該法人為著作人及著作財產權
    人，而荻原宗學校於昭和60年（即西元1985年，民國74年）
    11月1日初版之「SOH CUT」乙書末頁及其他頁，均未標明著
    作人及著作權人，自訴人既已陳述其未與荻原宗學校約定著
    作權歸屬之特別約定，是以依前開日本著作法第15條第1項
    規定，荻原宗學校即為真正著作權人，自訴人已非著作權人
    。至自訴人曾於荻原宗學校研習剪法課程，本得以期待其有
    繪製人頭圖像之能力，原審法院逕以自訴人能以直尺、曲尺
    等工具繪製系爭人頭圖形即認其為著作權人，顯有未洽。
  (二)再自訴人自認交付與被告戊○之如附圖所示之人頭圖具有著
    作權乙節，惟按統一元氣公司（更名前為文魁資訊股份有限
    公司）與自訴人所簽立之92年7月29日「編著書版稅合約書
    」第2條第(一)項明定：「甲方（即自訴人）願配合乙方（即
    文魁公司）的規劃編著『美髮I、II』，並約定甲方擁有著
    作人格權，乙方擁有著作財產權…。」，復自訴人於92年8
    月22日簽訂之「美髮─乙丙檢適用」、「編著書版稅合約書
    」亦有相同規定，該著作權應解為於自訴人依契約交付上開
    人頭圖時即已歸被告統一元氣公司擁有，自訴人僅保有著作
    人格權而已。又據共同被告郭季柔於原審中稱：「…我有幾
    次跟自訴人協調之下，討論後決定不出版。」等語（見原審
    卷第一宗第5頁），並未提及簽約雙方有終止或解除契約，
    亦無何證據證明該契約業經終止或解除，是上開契約仍然有
    效，自訴人對上開人頭圖亦無著作權可言。
六、綜上所述，本件自訴人並未舉證證明其對如附圖所示之人頭
    圖享有著作權，自亦不能證明其為本件犯罪之被害人，揆諸
    首開說明，自訴人自不得提起自訴。原審不察，遽為科刑或
    無罪之判決，自有未合。自訴人上訴意旨或指摘原判決科刑
    部分量刑偏輕或指無罪部分判決不當云云，為無理由。被告
    統一元氣公司、戊○上訴意旨指摘自訴人未舉證證明其為享
    有著作權之人，不得提起自訴為有理由，自應由本院將原判
    決（除郭季柔部分外）予以撤銷，而為不受理之判決。
七、被告統一元氣資產管理股份有限公司、丁○○均經合法傳喚
    ，無正當理由而不到庭，爰不待其陳述逕行判決。
據上論斷，應依刑事訴訟法第371條、第369條第1項前段、第364
條、第334條，判決如主文。
中　　華　　民　　國　　96　　年　　12　　月　　26　　日
　　　　　　　　　刑事第8 庭審判長法　官　鄭文肅
　　　　　　　　　　　　　　　　  法　官　陳貽男
　　　　　　　　　　　　　　　　  法　官　張明松
以上正本證明與原本無異。
如不服本判決，應於收受送達後10日內向本院提出上訴書狀，其
未敘述上訴之理由者並得於提起上訴後10日內向本院補提理由書
（均須按他造當事人之人數附繕本）。
                                  書記官  柯月英
中　　華　　民　　國　　96　　年　　12　　月　　26　　日
